【裁判字號】    98,上更(一),81
【裁判日期】    990119
【裁判案由】    返還合夥出資
【裁判全文】
臺灣高等法院民事判決                98年度上更(一)字第81號
上  訴  人  己○○
            戊○○
共      同
訴訟代理人  陳魁元律師
被 上訴 人  丁○○
上列當事人間請求返還合夥出資事件，上訴人對於中華民國97年
1月17日臺灣板橋地方法院96年度訴字第960號第一審判決提起上
訴，經最高法院第一次發回更審，本院於99年1月5日言詞辯論終
結，判決如下：
    主  文
上訴駁回。
第二審及發回前第三審訴訟費用均由上訴人連帶負擔。
    事實及理由
一、被上訴人主張：上訴人己○○邀同上訴人戊○○為連帶保證
    人，與伊於民國95年11月6日簽訂合夥契約書（下稱系爭合
    夥契約），設立「高暉新電子科技（深圳）有限公司」（下
    稱高暉新公司）」，生產己○○所營「高暉電子工業股份有
    限公司」（下稱高暉公司）」研發之有、無線擴音機、無線
    麥克風等產品，及自行研發、OEM//ODM代工，行銷與銷售。
    伊已依約交付合夥出資款新台幣（下同）500萬元。詎己○
    ○未依約轉讓高暉公司之SMT自動插件機資產及提供等值設
    備與高暉新公司，並按合夥比例100分之51股份登記為伊之
    名義。伊於96年2月10日通知己○○商討退夥等重大事宜，
    己○○授權訴外人乙○○到場，經作成「會議結論」（下稱
    系爭會議結論），雙方同意伊退夥並歸還出資款。惟扣除代
    墊剩餘款103萬7819元，餘款396萬2181元迄未返還等情，爰
    依合夥契約、系爭會議結論及連帶保證之法律關係，求為命
    己○○、戊○○連帶返還396萬2181元及自96年4月13日（即
    起訴狀繕本送達翌日）起至清償日止，按年息5%計算利息之
    判決（原審為被上訴人勝訴判決，上訴人提起第二審上訴）
    。答辯聲明：上訴駁回。
二、上訴人則以：伊未授權乙○○簽署系爭會議結論；且該會議
    結論屬和解契約，乙○○未經特別授權而簽署，自不生效力
    。又系爭合夥未經清算，合夥關係尚未消滅，被上訴人請求
    返還出資，於法不合。再者，被上訴人合夥出資並未付足50
    0萬元；另戊○○並非合夥人，不負返還出資義務，被上訴
    人請求其連帶返還出資，非有理由等語，資為抗辯。上訴聲
    明：(一)原判決廢棄。(二)被上訴人在第一審之訴及假執行之聲
    請均駁回。
三、被上訴人主張其與上訴人己○○於95年11月1日簽訂投資合
    約書，約定共同投資成立高暉新公司；己○○並邀戊○○為
    連帶保證人，於同年月6日與被上訴人簽訂系爭合夥契約，
    約定設立合夥公司，地點位於中國大陸深圳市龍崗區○○市
    ○○路168號（興科工業區第6棟4樓）。同年月6日其依約開
    立第1期500萬元之支票交付予己○○為出資款；詎己○○遲
    未依約提供生產所需之零件及技術，乃於96年2月10日通知
    己○○於同年月26日上午10時開會，己○○並出具開會委任
    書，委託乙○○到場，並作成系爭會議結論，載明：「一、
    甲方（即被上訴人）提出在公司成立之後，乙方（即己○○
    ）先挪用資金在前，遲遲無法將公司資金償還高暉新，造成
    公司營運周轉問題導致甲方代墊。二、業務有訂單，乙方遲
    遲無法依合同約定提供支援影響公司營運。三、合約簽訂時
    ，乙方承諾在前半年之內，提供每月3,000台訂單供高暉新
    營運開銷，事實不然。以上已造成違約行為，故甲方提出合
    約無法繼續履行必要，應由乙方歸還甲方全部500萬元投資
    款，後繼經營與否，由乙方自行決定，公司現有設備、成品
    、半成品業務訂單全部歸於乙方所有。約定乙方須於96年2
    月27日下午5點30分前，歸還甲方投資款。原合夥契約書自
    即日起作廢」等情，有形式真正為兩造所不爭之投資合約書
    、系爭合夥契約書、500萬元支票、緊急開會通知書、開會
    委任書及系爭會議結論等件為證（原審卷第29至32頁、第41
    至43頁），此部分之事實堪信為真。
四、上訴人雖以：伊出具之開會委任書僅係就「相關營運事項緊
    急會議」為題，並非結束合夥之會議，乙○○未經特別授權
    而簽署性質為和解之系爭會議結論，對其不生效力云云為辯
    ，並以開會委任書為論據（原審卷第42頁）。查系爭合夥契
    約書第8條原約定：(1)拆夥或解散時，若甲、乙其中一方繼
    續經營，所剩之設備資產需全數認購。(2)若甲、乙雙方皆不
    願意繼續經營，則依照盈虧比例分攤。(3)一年內不得拆夥或
    解散，否則生產設備應由乙方原價全數買回。次按合夥財產
    ，應先清償合夥之債務，或劃出必需之數額後，其賸餘財產
    始應返還各合夥人金錢或其他財產權之出資。觀諸民法第69
    7條規定亦明。可知，合夥於解散後，尚應踐行清算程序；
    清算後有賸餘財產者，始有返還出資之問題。而系爭會議結
    論卻為：「甲方提出合約無法繼續履行必要，應由乙方歸還
    甲方全部500萬元投資款，後繼經營與否，由乙方自行決定
    ，公司現有設備、成品、半成品業務訂單全部歸於乙方所有
    。約定乙方須於96年2月27日下午5點30分前，歸還甲方投資
    款。原合夥契約書自即日起作廢」等情，顯係雙方決定結束
    合夥關係，無需再行清算，自與系爭合夥契約書原約定、法
    定程序有間；則兩造為結束合夥關係，就被上訴人投資款之
    返還及數額多寡，達成無須經清算程序即由上訴人返還之合
    意，尚難謂兩造無互相讓步以終止爭執而為和解之意。又受
    任事務為與他人和解者，受任人需有委任人特別之授權，亦
    為民法第534條第4款所明定，系爭會議結論性質既屬和解，
    則受任人乙○○自需經委任人己○○特別授權始可為之。然
    查證人乙○○於原審證稱：「（問：依原證8委任書，己○
    ○是否全權委託你處理？）因為在開會的好幾天前，丁○○
    就已經把要開會的事項傳真給公司，己○○都知道，他就叫
    我去開會，把問題處理掉，並儘快去大陸接收」等語（原審
    卷第159頁），參諸96年2月10日緊急開會通知書亦載明：「
    茲因雙方合作經營高暉新電子公司，現因乙方（即己○○）
    在公司業務跟研發上未能遵照合夥契約之條例，故發緊急開
    會通知單處理善後事宜……6、本來雙方是在對公司未來發
    展有很大信心前提下來開辦高暉新公司，但技術方面都需乙
    方全力配合，如果在乙方沒辦法配合之下公司就無延續必要
    ，故緊急通知……開會處理善後事宜……。」等文義（原審
    卷第41頁）。足見己○○就系爭會議事項即高暉新公司是否
    繼續營運、善後等問題確已知情而授權乙○○處理。至於合
    夥結束後應否退還投資款？應退若干？有無授權乙節，據證
    人乙○○於原審證述：「（問：開會前己○○是否知道丁○
    ○要求退還500萬元投資款，並授權你去處理？）對，他說
    這還有爭論，以後看怎麼走怎麼辦。」、「（問：到底己○
    ○是否同意退還這五百萬元投資款？）他不同意退500萬元
    ，但他同意把公司結束掉。」、「（問：既然己○○不同意
    退500萬元，為何你代表他去開會時，會同意由己○○退還
    丁○○500萬元？）因為當時他沒有特別講說他不願意退，
    他只是說錢是有爭議的。」等語（原審卷第159至160頁），
    可知就應否退還投資款之議題上訴人己○○並未授權。然上
    訴人己○○既出具開會委任書予乙○○，受任人就該「相關
    營運事項」為範圍，仍受概括委任得為委任人為一切行為，
    僅逾此範圍之應否退還投資款議題，因無該和解之特別授權
    致成為無權代理之行為。惟按無代理權人以代理人之名義所
    為之法律行為，非經本人承認，對於本人不生效力，民法第
    170條第1項定有明文，依此規定之反面解釋，無權代理人以
    代理人名義所為之法律行為，經本人承認者，即對本人發生
    效力。且所謂承認為代理權之補授，無須踐行一定之方式，
    由本人以意思表示為之為已足，初不問其為明示或默示（依
    表意人之舉動或其他情事，足以間接推知其效果意思者而言
    ）而有不同。次查，證人乙○○於97年7月18日在臺灣板橋
    地方法院檢察署（下稱板橋地檢署）97年度他字第4052號偵
    查中檢察官訊及為何在開會時做出返還500萬元給丁○○的
    決議時，陳稱：因為告訴人（即上訴人己○○）先前對於支
    援大陸高暉新公司的承諾都未做到，且合夥契約書上第8條
    提到解散另一方要繼續經營的話要把所有設備都買回，告訴
    人開會前告訴我要我去把合夥關係close掉，告訴人還派我
    去大陸繼續經營高暉新，而96年3月我也確實有去大陸等語
    （見同上地檢署97年他字第4052號偵查影印卷第6頁）；衡
    諸交易常情，欲行結束合夥關係，勢必審究投資款應否退還
    等情，是應否退還被上訴人之投資款，己○○難謂無所預知
    預見；且證人乙○○於系爭會議結論作成後之96年2月28日
    旋即與上訴人己○○簽署「高暉新營運交接事宜」，除雙方
    確認96年2月28日結束，交接清冊、資金、業務、行政事項
    及相關文件外，其第(六)點亦明載「雙方討論資金補退之問題
    ，依合約行事」等文字（本院上更(一)字卷第18頁）；該「高
    暉新營運交接事宜」上訴人己○○於板橋地檢署檢察官偵訊
    時，已承認為其親簽無訛（本院上更(一)字卷第89頁不起訴處
    分書）；證人乙○○（即該營運交接事宜之製作人）復證稱
    ：「資金合作雖不關我事，但我參加緊急會議，希望依合約
    行事，所以才寫的。（問：己○○看了這段文字反應如何？
    ）上訴人己○○知道這些事情卻刻意隱瞞我有將會議結論告
    訴他，且他也承認，到第2年6月，丁○○告他時才否認所有
    事實，當初他有簽名，所以他知情」等語（本院上更(一)字卷
    第77頁）。上訴人己○○縱令於系爭會議結論作成時尚不知
    退還投資款之事，然96年2月28日其既已簽署「高暉新營運
    交接事宜」文件，自難諉稱不知退還投資款之事。又上訴人
    己○○之特別助理李勤川確於96年3月8日收回高暉新印章及
    營運文件等物品，亦有李勤川在『2006年12月20日李勤川與
    張董之資料清單』簽署之清單可稽（原審卷第60-61頁），
    並為上訴人己○○所不否認（原審卷第71頁），（按該清單
    內容原係合夥之初所點交給丙○○，96年3月8日再由丙○○
    點交回李勤川，見同上地檢署97年偵字第22319號影印卷第
    41頁）；再參以乙○○確於96年3月間前去大陸接管經營「
    高暉新公司」，迄至96年4月10日始經「高暉公司」董事會
    調回，有公告1紙可參（同上地檢署97年偵字第22319號影印
    卷第20頁）。足見證人乙○○上揭偵查中所證述：告訴人開
    會前告訴我要我去把合夥關係結束掉，告訴人還派我去大陸
    繼續經營高暉新，而96年3月我也確實有去大陸等語，信而
    有徵。是己○○既於96年2月26日之開會前，即告知乙○○
    欲將兩造合夥之「高暉新公司」結束，並派乙○○前去大陸
    接管經營「高暉新公司」，己○○嗣亦簽認乙○○製作「高
    暉新營運交接事宜」文件，同意「雙方討論資金補退之問題
    ，依合約行事」，並由乙○○傳真予被上訴人（同上偵字第
    22319號影印卷第41頁）；若非承認系爭會議結論之效力，
    己○○焉會簽認該「高暉新營運交接事宜」，並派人會同點
    交系爭合夥公司之現有設備、成品、半成品及業務訂單，即
    完成系爭會議結論之履行行為？事後何能再事以乙○○未經
    特別授權，否認系爭會議結論之效力？上訴人前詞所辯，系
    爭會議結論對其不生效力云云，殊無可取。
五、上訴人復以其係遭詐欺及脅迫始委任乙○○參加96年2月26
    日之開會，其已撤銷委任之意思表示，自不得執系爭會議結
    論請求返還出資款500萬元云云為辯；惟查上訴人對前揭開
    會前之緊急開會通知書並不爭執，又上訴人己○○除簽署開
    會委任書外，會後於96年2月28日並簽署「高暉新營運交接
    事宜」文件，若係遭詐欺及脅迫，豈會事後派員接管高暉新
    公司並派人會同點交系爭合夥公司之現有設備、成品、半成
    品及業務訂單，完成系爭會議結論之履行行為？殊背常情。
    況上訴人己○○刑事告訴被上訴人、乙○○、丙○○背信罪
    嫌部分，亦經同上地檢署97年偵字第22319號不起訴處分確
    定。上訴人亦無其他事證可資佐證其遭詐欺及脅迫之事實，
    前詞抗辯，亦無可取。
六、上訴人另以：依系爭合約第4條意旨被上訴人出資500萬元，
    其中一半係給付上訴人己○○購買其原有廠房、技術、專利
    等權利，另外一半則為高暉新之營運周轉金；惟被上訴人出
    資500萬元之其中250萬元部分嗣轉為上訴人之借款，上訴人
    並已清償該250萬元借款，被上訴人仍請求返還500萬元之出
    資款，自非有據云云為辯，並以其提出之借款明細一紙為論
    據（本院上更(一)字卷第46頁）；被上訴人並不否認上開明細
    所載，亦不爭執上訴人已清償該250萬元借款，惟以因另外
    一半高暉新之營運周轉金上訴人尚未補足，其另以人民幣折
    合250萬元匯予高暉新公司補足等語，並據提出高暉新公司
    開立之證明書2紙為憑（本院上更(一)字卷第21-22頁，第54頁
    ），上訴人則否認此情。惟查上開2紙證明書之製表人劉曉
    丹係「高暉新公司」之財務，此有春節放假聯絡表、借款單
    可佐（同上地檢署97年偵字第22319號影印卷第18、第20頁
    背面），上訴人原審所提出之費用申請單2紙除加蓋財務專
    用章外並由劉曉丹簽名見證，（原審卷第125頁、128頁），
    足見劉曉丹確實有權製作該證明書；且上開證明書之確認者
    即丙○○於原審亦證稱：高暉新公司一般的行政開銷跟工資
    的發放，都會經己○○董事長簽名才發放。先前的500萬元
    ，因為250萬元沒有匯過去，丁○○又代墊250萬元給公司等
    語甚明（原審卷第162頁）；又證人乙○○亦證稱：前之營
    運資金已被挪用（即嗣轉為上訴人借款者），公司已經啟動
    無法支付薪水，因合作剛開始，丁○○不得已提出250萬元
    匯去大陸等語（本院上更(一)字卷第78頁背面）；證人乙○○
    並於偵查中證述：「96年3月中我收到高暉總經理戊○○指
    示去接收高暉新時，因為丙○○不願意交出高暉新的銀行印
    鑑，而該銀行帳戶裡還有丁○○後來又匯入250萬元，因為
    己○○要求丙○○把該帳戶交出來，也認為裡面的錢就是高
    暉新的，要一併列入移交等語（同上地檢署97年偵字第2231
    9號影印卷第44頁）；「高暉公司」之副總經理甲○○復證
    稱：己○○拿500萬元，但後來250萬元沒有匯，因他說沒有
    戶頭，250萬元就挪用，後來以給付利息方式給丁○○，請
    丁○○代墊挪用250萬元再寄到大陸的公司，...挪用250萬
    元，後來有還，在台灣分成一筆150萬元，一筆100萬元（均
    有包函利息）作帳等語（本院上更(一)字卷第80-81頁背面）
    ，互核相符，足見被上訴人主張因原出資500萬元中之營運
    資金250萬元已被挪用，嗣轉為借款（付利息），方再匯款
    250萬元去大陸以墊付該遭挪用250萬元營運資金等情，應屬
    可採。則被上訴人出資總額仍為500萬元無訛。
七、承上所述，上訴人既派人參與性質為和解之系爭會議結論，
    事後亦默示承認其效力，自應受此系爭會議結論即和解效力
    之拘束。又戊○○為系爭合夥契約之連帶保證人，有系爭合
    夥契約書可考（原審卷第31頁），系爭合夥契約並未就戊○
    ○之保證責任有何明文限制，自應認為凡與己○○就系爭合
    夥契約所生應負之義務，戊○○均應負連帶責任，始符兩造
    簽訂系爭合夥契約之真意。系爭會議結論其意旨無非解散合
    夥返還出資，乃己○○就系爭合夥契約原可能發生之義務，
    理應屬戊○○之連帶保證責任範圍內，被上訴人依連帶保證
    之法律關係請求己○○、戊○○負連帶責任，亦屬有據。
八、綜上所述，被上訴人依系爭會議結論及連帶保證之法律關係
    ，請求上訴人己○○、戊○○連帶返還396萬2181元，及自
    起訴狀繕本送達翌日（即96年4月13日）起至清償日止，按
    年息5%計算之利息，為有理由，應予准許。原審為上訴人己
    ○○、戊○○敗訴判決，並為准、免假執行之宣告，並無不
    合。上訴論旨指摘原判決不當，聲明廢棄改判，為無理由，
    應予駁回。
九、本件事證已臻明確，兩造其餘攻擊防禦方法（包括依合夥契
    約第8條之主張）及未經援用之證據，經審酌後核與判決結
    果不生影響，爰不一一論述，附此敘明
十、據上論結，本件上訴為無理由，依民事訴訟法第449條第1項
    、第78條、第85條第2項，判決如主文。
中    華    民    國    99    年    1    月    19    日
                  民事第十庭
                        審判長法  官  黃豐澤
                              法  官  鄭純惠
                              法  官  吳謀焰
正本係照原本作成。
如不服本判決，應於收受送達後20日內向本院提出上訴書狀，其
未表明上訴理由者，應於提出上訴後20日內向本院補提理由書狀
（均須按他造當事人之人數附繕本）上訴時應提出委任律師或具
有律師資格之人之委任狀；委任有律師資格者，另應附具律師資
格證書及釋明委任人與受任人有民事訴訟法第466條之1第1項但
書或第2項（詳附註）所定關係之釋明文書影本。
中    華    民    國    99    年    1     月    19    日
                              書記官  鄭淑昀
附註：
民事訴訟法第466條之1（第1項、第2項）：
對於第二審判決上訴，上訴人應委任律師為訴訟代理人。但上訴
人或其他法定代理人具有律師資格者，不在此限。
上訴人之配偶、三親等內之血親、二親等內之姻親，或上訴人為
法人、中央或地方機關時，其所屬專任人員具有律師資格並經法
院認為適當者，亦得為第三審訴訟代理人。

司法院資訊處製作；財團法人民間司法改革基金會備份。
